臺灣臺中地方法院刑事判決             100年度訴字第1490號
公  訴  人  臺灣臺中地方法院檢察署檢察官
被      告  王翠玉
義務辯護人  洪主雯律師
上列被告因偽造有價證券案件，經檢察官提起公訴（一百年度偵
緝字第二四０號），本院判決如下：
    主    文
王翠玉連續意圖供行使之用，而偽造有價證券，處有期徒刑壹年
拾月，緩刑伍年，並應於本判決確定日起陸個月內，向公庫支付
新臺幣伍萬元整。扣案偽造共同發票人「李立仁」及「李懿慈」
、發票日分別為民國八十八年八月九日、八十八年九月五日、面
額為新臺幣陸萬元、拾貳萬元、票號為ＷＧ00000000、
ＷＧ00000000號之本票各壹張，均沒收。
    犯罪事實
一、林宜慧（已於民國九十五年九月十七日死亡）與王翠玉原係
    受僱於臺中縣豐原市（現改制為臺中市豐原區○○○街十二
    號「凱旋門理容名店」之同事。緣王翠玉於八十八年八、九
    月間，在臺中縣潭子鄉（現改制為臺中市潭子區○○○○路
    一一四巷十七號案外人游大永之住處內，陸續向林宜慧借款
    新臺幣（下同）六萬元及十二萬元，惟因林宜慧要求王翠玉
    須簽發本票憑供擔保，始同意借款；詎王翠玉明知未經其子
    李立仁、其女李懿慈之同意或授權，竟基於偽造有價證券意
    圖供行使之用之概括犯意，先由不詳之人於八十八年八月五
    日、八十八年九月五日，在上址內，在其所簽發票號ＷＧ0
    0000000號、面額六萬元、發票日八十八年八月五日
    ，及票號ＷＧ00000000號、面額十二萬元、發票日
    八十八年九月五日之本票（下稱系爭本票）上發票人欄，偽
    造「李立仁」、「李懿慈」之簽名後，再由王翠玉捺印，表
    示李立仁、李懿慈為共同發票人，並持系爭本票向林宜慧借
    款而行使之，致生損害於李立仁及李懿慈。嗣於八十九年七
    月間，因王翠玉遲未清償債務，經林宜慧持系爭本票向臺灣
    士林地方法院對李立仁、李懿慈聲請本票裁定請求共同連帶
    給付十八萬元票款，經李立仁、李懿慈到庭表示系爭本票之
    「李立仁」、「李懿慈」簽名及捺印均非其所為，林宜慧復
    具狀向臺灣臺中地方法院檢察署對王翠玉提出告訴，經檢察
    官調取系爭本票原本送請內政部警政署刑事警察局比對指紋
    ，發現系爭本票上「李立仁」、「李懿慈」簽名處之指紋，
    與王翠玉到庭應訊時建立之指紋卡之左拇指指紋相符，始悉
    上情。
二、案經林宜慧訴由臺灣臺中地方法院檢察署檢察官偵查起訴。
    理    由
一、證據能力方面：按被告以外之人（包括證人、鑑定人、告訴
    人、被害人及共同被告等）於審判外之陳述雖不符刑事訴訟
    法第一百五十九條之一至之四等四條之規定，而經當事人於
    審判程式同意作為證據，法院審酌該言詞陳述或書面陳述作
    成時之情況，認為適當者，亦得為證據；當事人、代理人或
    辯護人於法院調查證據時，知有刑事訴訟法第一百五十九條
    第一項不得為證據之情形，而未於言詞辯論終結前聲明異議
    者，視為有前項之同意，同法第一百五十九條之五定有明文
    。立法意旨在於傳聞證據未經當事人之反對詰問予以核實，
    原則上先予排除。惟若當事人已放棄反對詰問權，於審判程
    序中表明同意該等傳聞證據可作為證據；或於言詞辯論終結
    前未聲明異議，基於尊重當事人對傳聞證據之處分權，及證
    據資料愈豐富，愈有助於真實發見之理念，且強化言詞辯論
    主義，使訴訟程式得以順暢進行，上開傳聞證據亦均具有證
    據能力。查檢察官、辯護人及被告對於本案卷內相關證人之
    證述、文書卷證資料，於本院一百年六月三十日準備程序、
    八月四日審理期間，並未就有何於刑事訴訟法第一百五十九
    條第一項不得為證據之情形於本院言詞辯論終結前聲明異議
    ，且有關本案諸證人之證述、文書卷證資料亦經本院於審理
    期日逐一提示、朗讀，並告以要旨，本院覆審酌相關證人證
    述筆錄製成、文書卷證資料取得，並無證據顯示有何違背程
    式規定情事，依據上述之說明，均應具有證據能力。
二、上揭犯罪事實，業據被告王翠玉於本院準備程序及審理時坦
    承不諱，核與告訴人林宜慧於警詢、偵查中及證人李立仁、
    李懿慈於偵查中指、證訴之情節相符，復有票號ＷＧ000
    00000、ＷＧ00000000號本票影本、臺灣士林
    地方法院八十九年度票字第二一三二號民事裁定、民事裁定
    確定證明書、八十九年度士簡字第一０二二號宣示判決筆錄
    、扣押物品清單、李立仁之法務部全國檢察官線上查詢刑案
    人犯在監所最新資料報表、內政部警政署刑事警察局一百年
    五月五日刑紋字第一００００五五四００號鑑定書各一份在
    卷可稽，並有扣案票號ＷＧ00000000、ＷＧ000
    00000號本票各一張可資佐證，足徵被告前開自白確與
    事實相符。從而，本件事證明確，被告犯行洵堪認定，應予
    依法論科。
三、查被告王翠玉行為後，刑法及刑法施行法業於九十四年二月
    二日經總統以華總一義字第０九四０００一四九０一號令修
    正公佈，並於九十五年七月一日施行。按行為後法律有變更
    者，適用行為時之法律，但行為後之法律有利於行為人者，
    適用最有利於行為人之法律，現行刑法第二條第一項定有明
    文。此條規定乃與刑法第一條罪刑法定主義契合，而貫徹法
    律禁止溯及既往原則，係規範行為後法律變更所生新舊法律
    比較適用之準據法，是刑法第二條本身雖經修正，但刑法第
    二條既屬適用法律之準據法，本身尚無比較新舊法之問題，
    應一律適用裁判時之現行刑法第二條規定以決定適用之刑罰
    法律，先予辨明。又以本次刑法修正之比較新舊法，應就罪
    刑有關之共犯、未遂犯、想像競合犯、牽連犯、連續犯、結
    合犯，以及累犯加重、自首減輕暨其他法定加減原因（如身
    份加減）與加減例等一切情形，本於統一性及整體性原則，
    綜其全部罪刑之結果而為比較，亦有最高法院九十五年度第
    八次刑庭會議決議可資參照。茲就本件新舊法比較結果說明
    如下：
  (一)刑法第二百零一條第一項之偽造有價證券罪與同法第三百三
    十九條第一項之詐欺取財罪，法定刑分別得併科及科或併科
    銀元三千元及一千元以下罰金，據修正後刑法施行法增訂第
    一條之一：「中華民國九十四年一月七日刑法修正施行後，
    刑法分則編所定罰金之貨幣單位為新臺幣。九十四年一月七
    日刑法修正時，刑法分則編未修正之條文定有罰金者，自九
    十四年一月七日刑法修正施行後，就其所定數額提高為三十
    倍。但七十二年六月二十六日至九十四年一月七日新增或修
    正之條文，就其所定數額提高為三倍」及刑法第三十三條第
    五款修正為：「主刑之種類如下：五、罰金：新臺幣一千元
    以上，以百元計算之」等規定，是依修正後之法律，刑法第
    二百零一條第一項之偽造有價證券罪與同法第三百三十九條
    第一項之詐欺取財罪所得併科及科或併科處之罰金刑最高各
    為新臺幣九萬元及三萬元（三千元三十及一千元三十）
    、最低均為新臺幣一千元；然依被告王翠玉行為時之刑罰法
    律，即罰金罰鍰提高標準條例第一條前段規定之提高倍數十
    倍及刑法第三十三條第五款規定之罰金最低額一元計算，此
    二罪之罰金刑最高分別為銀元三萬元及一萬元，最低額俱為
    銀元一元，若依現行法規所定貨幣單位折算新臺幣條例第二
    條之規定換算為新臺幣，最高額雖與新法同為新臺幣九萬元
    及三萬元，然最低額僅為新臺幣三元。因此，比較上述修正
    前、後之刑罰法律，自應以被告行為時關於併科及科或併科
    處罰金刑之法律較有利於被告。
  (二)關於刑法第五十五條牽連犯、第五十六條連續犯之規定，業
    經修正廢止，比較新舊法律之規定，以修正前之規定（即有
    牽連犯之規定）對被告較為有利，依刑法第二條第一項前段
    規定，應依修正前刑法第五十五條、第五十六條規定，適用
    牽連犯、連續犯之規定。
  (三)又修正前刑法第五十九條係規定：「犯罪之情狀可憫恕者，
    得酌量減輕其刑」，修正後則為：「犯罪之情狀顯可憫恕，
    認科以最低度刑仍嫌過重，得酌量減輕其刑」。立法說明指
    出：該條所謂「犯罪之情狀可憫恕」，本係指審酌刑法第五
    十七條各款所列事項以及其他一切與犯罪有關之情狀之結果
    ，認其犯罪足堪憫恕者而言。依實務上見解，必在客觀上顯
    然足以引起一般同情，認為縱予宣告法定最低度刑猶嫌過重
    者，始有其適用（最高法院三十八年台上字第一六號、四十
    五年台上字第一一六五號、五十一年台上字第八九九號判例
    參照）。為防止酌減其刑之濫用，自應嚴定其適用之要件，
    以免法定刑形同虛設，破壞罪刑法定之原則，乃增列文字，
    將此適用條件予以明文化。有該條之立法說明可參。而上開
    條文之修正，既係將最高法院就刑之酌減審認標準之見解明
    文化，非屬法律之變更，自無新舊法律比較適用之問題（最
    高法院九十九年度台上字第六三八八號刑事判決可參）。
四、按行使偽造有價證券，以取得票面價值之對價，固不另論詐
    欺罪，但如以偽造之有價證券供作擔保或作為新債清償而借
    款，則其借款之行為，為行使有價證券以外之另一行為，其
    間有方法結果關係，應論以詐欺罪之牽連犯（最高法院二十
    五年上字第一八一四號、三十一年上字第四０九號判例、六
    十二年度第一次刑庭庭長會議決議意旨參照）。本件被告先
    後簽發上揭二張本票，均係供擔保其向告訴人借款之用，其
    行使該本票並非以取得票面價值之對價為目的，核其所為，
    係犯刑法第二百零一條第一項之意圖供行使之用而偽造有價
    證券罪及同法第三百三十九條第一項之詐欺取財罪。檢察官
    起訴書雖未論及被告另涉犯刑法第三百三十九條第一項之詐
    欺取財罪，然因與前揭經起訴論罪之偽造有價證券罪部分有
    刑法修正前牽連犯之裁判上一罪關係，本為起訴效力所及，
    本院自應併予審究。被告分別在上揭本票上「發票人」欄內
    擅自偽造其子「李立仁」、其女「李懿慈」之指印共十枚，
    其偽造署押為偽造有價證券之部分行為；又其行使偽造有價
    證券之低度行為應為偽造有價證券之高度行為所吸收，均不
    另論罪。被告所犯上揭偽造有價證券及詐欺取財二罪間，有
    方法結果之牽連關係，應依修正前刑法第五十五條後段規定
    ，從一較重之偽造有價證券罪處斷。又被告前後二次偽造有
    價證券犯行，犯罪時間緊接，方法相同，並均觸犯構成要件
    相同之罪，顯係基於概括犯意反覆為之，為連續犯，應依修
    正前刑法第五十六條規定，論以一罪，並加重其刑。另被告
    所犯偽造有價證券罪，法定本刑為三年以上有期徒刑之罪，
    然被告係需錢孔急而借款，出於一時糊塗，在未經其子「李
    立仁」、其女「李懿慈」同意下，逕以其等之名義簽發本票
    以供擔保，於犯後已坦承犯行，尚見其有悔意，且其子、女
    李立仁、李懿慈亦均呈具書狀表示願意原諒被告並不再追究
    （詳見被告於一百年六月三十日準備程序中庭呈之書信、一
    百年七月十五日刑事辯護意旨狀附件之書信），加以被告上
    揭偽造之本票，均僅用以擔保債務，並未對商業交易秩序造
    成重大危害，犯罪情節尚屬輕微等情，認其犯罪情節顯可憫
    恕，縱科處該條最輕法定本刑猶嫌過重，爰依刑法第五十九
    條規定，酌量減輕其刑，並先加重（連續犯部分）後減輕之
    。爰審酌被告明知未經其子李立仁、其女李懿慈之授權或同
    意，擅自以其等之名義，偽造上揭本票持向林宜慧行使，足
    以妨害金融秩序，並生損害於林宜慧、李立仁及李懿慈，惟
    念其未對商業交易秩序造成重大危害，及被告犯罪後於本院
    審理時已坦承犯行，深具悔意暨犯罪手段、動機、目的等一
    切情狀，量處如主文所示之刑，以資懲儆。又被告犯罪之時
    間雖於九十六年四月二十四日以前，惟其係犯刑法第二百零
    一條之罪，且經本院宣告之刑亦逾有期徒刑一年六月，另被
    告犯罪後，經臺灣臺中地方法院檢察署於九十一年五月三十
    一日發佈通緝，至一百年一月三十日為臺南市政府警察局玉
    井分局司法警察緝獲，有通緝書及一百年一月三十日警詢筆
    錄在卷可佐，顯非九十六年十二月三十一日以前自動歸案接
    受偵查，依中華民國九十六年罪犯減刑條例第三條第一項第
    十五款及第五條之規定，自不予減刑，併此敘明。末查被告
    未曾因故意犯罪受有期徒刑以上刑之宣告，有臺灣高等法院
    被告前案紀錄表一份在卷可稽，被告因一時失慮，偶罹刑典
    ，惟犯後坦承犯行，頗具悔意，經此偵、審程序及刑之宣告
    後，當知所警惕，本院認前開對其所宣告之刑以暫不執行為
    適當，爰併依刑法第七十四條第一項第一款規定，宣告緩刑
    五年（按犯罪在新法施行前，新法施行後，緩刑之宣告應適
    用新法第七十四條之規定，經最高法院九十五年第八次刑事
    庭會議決議闡述至明，而無再予比較新舊法之問題。至於刑
    法第七十四條修正條文另於九十八年五月十九日經立法院三
    讀通過，並於九十八年六月十日經總統以華總一義字第０九
    八００一四一五五一號令公佈，且依刑法施行法第十條之二
    之規定，該修正條文自九十八年九月一日施行。惟參諸最高
    法院九十五年度第八次刑事庭會議決議關於緩刑規定歷經修
    正如何適用法律之同一法理，本案關於緩刑宣告部分，應逕
    予適用修正後即現行刑法第七十四條之規定，而毋庸再為新
    舊法之比較，附此敘明。）另因被告透過林宜慧借款係屬事
    實，惟迄今均未清償該等債務，亦為被告所坦認不諱，而告
    訴人林宜慧已於九十五年間往生，有個人戶籍資料查詢結果
    在卷可稽，審諸被告與告訴人林宜慧本屬感情甚深之同事（
    被告坦承林宜慧均稱呼伊為乾媽），然因此次借款之事，竟
    導致告訴人林宜慧必須訴諸法律途徑求償，顯見被告當時逃
    避不履行債務之情形，實已損及告訴人林宜慧對人之信賴感
    ，並使告訴人林宜慧至死仍存有無從追討該等借款之憾，以
    及被告此等行為確實有耗費司法資源對其犯行加以評價，足
    見被告法治觀念之不足，為期強化被告之守法觀念，爰併依
    刑法第七十四條第二項第四款之規定，命被告於本案判決確
    定日起六個月內，向公庫支付新臺幣五萬元之公益捐，以資
    兼顧。
五、另本件偽造共同發票人「李立仁」及「李懿慈」、發票日分
    別為八十八年八月九日、八十八年九月五日、面額為六萬元
    、十二萬元、票號為ＷＧ00000000、ＷＧ0000
    0000號之本票各一張，應依刑法第二百零五條之規定，
    均予宣告沒收。又上開偽造之本票既經宣告沒收，其上偽造
    之「李立仁」、「李懿慈」署名各二枚及指印共十枚自當兼
    括及之，無庸再依刑法第二百十九條之規定重複諭知沒收。
    至扣案票號ＷＧ00000000、ＷＧ00000000
    號之本票各一張，核與本件經起訴及經本院論罪科刑之犯罪
    事實無關，爰就此不另為沒收宣告之諭知，附此敘明。
據上論斷，應依刑事訴訟法第二百九十九條第一項前段，刑法第
二條第一項、修正前刑法第五十五條、第五十六條、刑法第二百
零一條、第三百三十九條第一項、第五十九條、第七十四條第一
項第一款、第二項第四款、第二百零五條，罰金罰鍰提高標準條
例第一條前段，判決如主文。
本案經檢察官陳雅瑩到庭執行職務。
中    華    民    國    100    年    8    月    18    日
                  刑事第十一庭審判長法  官  林慧英
                                    法  官  江奇峰
                                    法  官  林學晴
以上正本證明與原本無異。
如不服本判決應於收受判決後10日內向本院提出上訴書狀，並應
敘述具體理由；其未敘述上訴理由者，應於上訴期間屆滿後20日
內向本院補提理由書（均須按他造當事人之人數附繕本）「切勿
逕送上級法院」。
                                    書記官  簡雅文
中    華    民    國    100    年    8    月    18    日
【附錄論罪科刑法條】
刑法第二百零一條第一項：
意圖供行使之用，而偽造、變造公債票、公司股票或其他有價證
券者，處三年以上十年以下有期徒刑，得併科三千元以下罰金。
刑法第三百三十九條：
意圖為自己或第三人不法之所有，以詐術使人將本人或第三人之
物交付者，處五年以下有期徒刑、拘役或科或併科一千元以下罰
金。
以前項方法得財產上不法之利益或使第三人得之者，亦同。
前二項之未遂犯罰之。